【裁判字號】    99,家訴,37
【裁判日期】    990831
【裁判案由】    分割遺產等
【裁判全文】
臺灣板橋地方法院民事判決              99年度家訴字第37號
原      告  丁○○
被      告  乙○○
            戊○○
兼上一人
訴訟代理人  甲○○
被      告  丙○○
上列當事人間請求分割遺產等事件，經本院於民國99年8 月11日
言詞辯論終結，判決如下：
    主  文
被繼承人林阿童所遺如附表一所示之遺產應予分割，其分割方法
如附表一所示。
訴訟費用由兩造依如附表二所示之應繼分比例負擔。
    事實及理由
一、本件被告丙○○經合法通知，未於言詞辯論期日到場，核無
    民事訴訟法第386 條所列各款情形，爰依原告之聲請，由其
    一造辯論而為判決。
二、原告主張：兩造為被繼承人林阿童（民國98年7 月21日死亡
    ）之子女，均為繼承人，應繼分各為五分之一，被繼承人林
    阿童遺有台北縣三重市○○段483 地號土地及其上門牌號碼
    臺北縣三重市○○街30號之三樓建物（下稱系爭房地）及銀
    行存款新臺幣（下同）0000000 元，其中就存款部分已經兩
    造領出分割完畢，另就系爭房地部分雖已辦理繼承登記，惟
    兩造就分割方法均未達成協議，原告主張以變賣價金方式分
    割，被告等堅持以共有持分方式分割，爰依民法第1164條、
    第82 3條第1 、824 條第2 項規定訴請分割。並聲明：兩造
    公同共有之系爭房地，請准予變價分割，並由兩造各自依法
    定應繼分之比例分配價金。
三、(一)被告戊○○辯稱：伊對分割方法沒有意見，但伊還是希望
    能以應繼分五分之一比例予以分割為兄弟姐妹分別共有等語
    ，被告甲○○、乙○○辯稱：系爭房地現係伊二人居住使用
    中，伊希望能以應繼分五分之一比例予以分割為分別共有，
    伊二人亦願意用新臺幣1 百萬元買原告的應有持分，亦可請
    鑑定機關鑑定系爭房地的價格，伊二人再把原告應得的價金
    支付予原告等語。
    (二)被告丙○○經合法通知，未於最後言詞辯論期日到場，惟
      據其以前辯論，略以：伊希望能將系爭房地變賣後大家各
      分五分之一價金等語。
四、法院之判斷：
    (一)原告主張兩造之被繼承人林阿童（98年7 月21日死亡）之
      子女，均為繼承人，應繼分各為五分之一，被繼承人林阿
      童遺有系爭房地及銀行存款，其中就存款部分已經兩造領
      出分割完畢，另就系爭房地部分雖已辦理繼承登記，惟兩
      造就分割方法均未達成協議等情，業據其提出繼承系統表
      1 件、戶籍謄本6 件、遺產稅免稅證明書1 件、調解不成
      立證明書、土地登記謄本2 件、地籍圖1 件、房屋稅籍證
      明1 件在卷可稽，且為被告所不爭執，原告主張應堪信實
      。是以本件被繼承人林阿童所遺系爭房地目前仍屬兩造公
      同共有，並無不能分割之情形，亦無不分割之約定，然因
      兩造無法達成分割遺產之協議，依照前揭法條規定，原告
      請求裁判分割被繼承人所遺系爭房地，即無不合，應予准
      許。
    (二)按繼承人有數人時，在分割遺產前，各繼承人對於遺產全
      部為公同共有；繼承人得隨時請求分割遺產，但法律另有
      規定或契約另有訂定者，不在此限，民法第1151條、第11
      64條分別定有明文。又所謂應繼分係各繼承人對於遺產之
      一切權利義務所得繼承之比例，並非對於個別遺產之權利
      比例，因此分割遺產並非按照應繼分比例逐筆分配，而應
      整體考量定適當之分割方法。另公同共有物分割之方法，
      依民法第830 條第2 項之規定，應依關於共有物分割之規
      定，得以原物分配或變賣分配等分割方法為之。且法院為
      分割共有物之裁判，核其事件本質為形式之形成訴訟，究
      依何種分割方式為適當，法院有自由裁量之權，不受當事
      人聲明之拘束。惟應斟酌共有人之利害關係、共有物之性
      質、價格及利用效益等情事，以謀分割方法之公平適當。
    (三)原告及被告丙○○均主張將系爭房地予以變價分配價金，
      被告戊○○、甲○○、乙○○則主張應依各五分之一比例
      分割為分別共有，本院審酌系爭土地之土地面積僅為54.7
      8 平方公尺，倘以原物分割，兩造可分得之土地面積過小
      ，徒然減損土地之經濟效益，又其上三層樓之建物，係屬
      未辦理保存登記之建物，且因與土地無法分離，倘按兩造
      應繼分比例予以原物分配結果，勢必造成兩造均無法擁有
      可獨立使用、具經濟價值之建物，亦將減損其利用價值，
      且兩造目前因各自利害關係不同致無法為遺產分割之協議
      ，顯見兩造日後對於系爭房地之管理使用方式達成協議亦
      有困難，倘予以原物分割，甚或分割為分別共有，實難期
      待兩造對於系爭房地得為圓滿之利用、管理，是以系爭房
      地於事實上既無法割裂而使兩造均得獨立使用，爰認系爭
      不動產應予以變賣，將所得價金依兩造應繼分之比例分配
      予兩造為適當。至於被告甲○○、乙○○雖表明希望買下
      房屋，再以金錢補償其他共有人，惟兩造就房屋及土地價
      值如何評斷，始終無法達成協議，兩造對房屋、土地之「
      市價」為何爭執不下，惟「變賣」分割之程序實係經由公
      開拍賣進行，自由競標結果自然形成「市價」，則兩造爭
      執即可經由變賣過程解決，實不影響共有人間就「承買」
      及「出售價金」之不同利益，準此，本院審酌上情及系爭
      不動產性質及分割後之經濟效用，認應以「變價分割」為
      允當。
    (四)末按繼承人有數人時，在分割遺產前，各繼承人對於遺產
      全部為公同共有。繼承人得隨時請求分割遺產，民法第
      115 1 條、第1164條前段定有明文。是繼承人欲終止其間
      之公同共有關係，惟有以分割遺產之方式為之。本件原告
      併請求依民法第823 條第1 項、第824 條第2 項分割分別
      共有物之規定，訴請分割兩造因繼承而公同共有之被繼承
      人林阿童所遺系爭房地，自無理由，原告此部分請求，應
      予駁回。
    (五)綜上所述，原告依民法第1164條分割遺產之規定，請求裁
      判分割被繼承人林阿童所遺系爭房地即如附表一所示之不
      動產，為有理由。本院斟酌系爭房地之性質、利用效益及
      共有人之利害關係等情事後，認被繼承人林阿童所遺如附
      表一所示之不動產，應依如主文第一項所示予以分割。
    (六)關於訴訟費用負擔方面：按因共有物分割、經界或其他性
      質上類似之事件涉訟，由敗訴當事人負擔訴訟費用顯失公
      平者，法院得酌量情形，命勝訴之當事人負擔其一部，民
      事訴訟法第80條之1 定有明文。本件分割遺產之訴，係必
      要共同訴訟，原告、被告之間本可互換地位，原告起訴雖
      於法有據，然兩造既因本件遺產分割而均蒙其利，僅由被
      告負擔訴訟費用顯失公平，本院因認為本件訴訟費用應由
      兩造按應繼分比例負擔，始為公平，爰諭知如主文第2 項
      所示。
    (七)本件判決基礎已臻明確，兩造其餘攻擊防禦方法及訴訟資
      料，經核與判決結果不生影響，尚無逐一論駁之必要，併
      此敘明。
五、據上論結，本件原告之訴為一部有理由，一部無理由，依民
    事訴訟法第385 條第1 項、第80條之1 、第85條第1 項但書
    ，判決如主文。
中    華    民    國    99    年    8     月    31    日
                      家事法庭法  官  葉靜芳
以上正本係照原本作成
如對本判決上訴，須於判決送達後20日內向本院提出上訴狀
中    華    民    國    99    年    8     月    31    日
                            書記官  劉春美
附表一：被繼承人林阿童所遺之不動產
┌──┬─────────┬────┬────┬───────┐
│    │                  │        │        │              │
│編號│土地坐落地號或建物│面積（平│ 權利   │  分割方法    │
│    │門牌號碼、建號    │方公尺）│        │              │
├──┼─────────┼────┼────┼───────┤
│    │                  │        │        │              │
│    │臺北縣三重市○○段│ 54.78  │ 全部   │應予變賣，所得│
│ 一 │483地號土地       │        │        │價金依丁○○、│
│    │                  │        │        │甲○○、乙○○│
├──┼─────────┼────┼────┤、戊○○、林美│
│    │                  │第一層：│        │惠各五分之一比│
│二  │門牌號碼：臺北縣三│52.9    │ 全部   │例分配        │
│    │重市○○街30號    │第二層：│        │              │
│    │                  │52.9    │        │              │
│    │                  │第三層：│        │              │
│    │                  │41.5    │        │              │
└──┴─────────┴────┴────┴───────┘
附表二：兩造之應繼分比例
┌───┬───┬───┬───┬───┬───┐
│繼承人│丁○○│甲○○│乙○○│戊○○│丙○○│
├───┼───┼───┼───┼───┼───┤
│應繼分│五分之│五分之│五分之│五分之│五分之│
│比例  │一    │一    │一    │一    │一    │
└───┴───┴───┴───┴───┴───┘

司法院資訊處製作；財團法人民間司法改革基金會備份。
